【裁判字號】    88,上易,72
【裁判日期】    890329
【裁判案由】    返還借款
【裁判全文】
臺灣高等法院高雄分院民事判決  八十八年度上易字第七十二號
      上  訴  人  乙○○
      訴訟代理人  徐文彬律師
      被  上訴人  丙○○      .
                  甲○○      .
      右二人共同
      訴訟代理人  康進益律師
                  王國論律師
右當事人間事件，上訴人對於中華民國八十八年五月十八日臺灣高雄地方法院八十八
年訴字第四一號第一審判決提起上訴，本院判決如左：
      主      文
上訴駁回。
第二審訴訟費用由上訴人負擔。
      事      實
甲、上訴人方面
一、聲明：求為判決：
  (一)原判決廢棄。
  (二)被上訴人應連帶清償上訴人新台幣（下同）三十萬元，及自民國七十三年十月十
    一日起自清償日止，按年息百分之五計算之利息。
  (三)被上訴人應連帶清償上訴人二十二萬元，及自七十三年十月三十一日起自清償日
    止，按年息百分之五計算之利息。
  (四)願供擔保，請准宣告假執行。
  (五)第一、二審訴訟費用由被上訴人負擔。
二、陳述：除與原判決書記載相同者，予以引用外，補稱：
  (一)被上訴人丙○○於原審八十八年一月二十六日筆錄中，自認其曾持自己背書之支
    票向上訴人借款二十二萬元，足見被上訴人事後改口為介紹林丁蕃或陳水能等人
    向上訴人借錢始交付支票云云，乃虛構不實，又被上訴人辯稱僅交付支票未拿到
    錢亦與常理有背，蓋被上訴人若未曾自上訴人處取得借款，則索回該支票尚且不
    及，焉有於該支票退票後，另以自己簽發之本票換回該支票之理﹖同理甲○○乃
    丙○○之妻，亦不可能於明知上訴人未曾交付借款予其夫，又不歸還支票之情形
    下，竟又簽發自己名義之二十二萬元支票予上訴人之理。故本件借款確屬存在，
    不容置疑。
  (二)依八十年台上字第七０三號、三一年上字第一六八號二判決，皆可知證人縱與當
    事人間有親屬關係，其證言之證明力如何，仍須受論理法則之支配，並不可僅該
    親屬關係存在，即認證人之證言不可採信，本案系爭借款之借貸過程、清償經過
    ，證人黃茂川均親身參與，並於原審為證，惟原審不說明其證言有何瑕疵虛偽之
    處，徒以其為上訴人之夫即逕為不採，自有違誤。
乙、被上訴人方面：
一、聲明：求為判決：
  (一)上訴駁回。
  (二)第二審訴訟費用由上訴人負擔。
二、陳述：除與原判決書記載相同者，予以引用外，補稱：
  (一)上訴人主張被上訴人於七十三年前陸續向其借款，七十三年間雙方結算，尚有九
    十二萬元未清償，上訴人除否認有此事實外，上訴人並應就其主張之被上訴人向
    其借款並結算尚欠九十二萬元，及被上訴人有讓與吳春雄家族工程款抵償之事實
    負舉證責任。
  (二)證人黃茂川、黃珊如為上訴人之配偶及女兒，其證言自難期公允；黃茂川另證述
    被上訴人皆於晚間至上訴人處借錢，此為恐被上訴人抗辯其日間上班，不可能於
    借款時在場，而企圖混淆原審之行為；且於一般家庭斷無可能留存鉅款待他人相
    借之理，上訴人主張被上訴人向其借款曾共達百萬元以上，顯與常理不符。
  (三)本案系爭票款部分，業經成立訴訟和解確定，此有七十四年訴字第五七五一號和
    解筆錄為證，然並未能因此即認兩造間有消費借貸之關係，上訴人自應就其有交
    付被上訴人系爭票款負舉證責任。
  (四)被上訴人雖曾於言詞辯論期日中自認曾有借款，然亦即言「但她沒有將錢借給我
    」；復由該二張支票本票之金額、發票日均非由被上訴人所親自書寫觀之，亦足
    證交票及交款並非同時，顯係被上訴人先交付票據後，果有借得款項，始由被上
    訴人填載日期及金額，然今上訴人並未為交款，雖被上訴人出於無奈而曾就該票
    據事項為和解，亦僅能證明被上訴人應負給付票款責任，上訴能應就其是否有交
    付借款之事實負舉證責任。
  (五)上訴人自承被上訴人曾向其借款，七十三年間雙方結算，尚有九十二萬元之債務
    未清償，依情理推之，七十三年之前被上訴人應向上訴人借款過百萬元以上，惟
    上訴人迄今均未就被上訴人有向其借款百萬元以上，及在何處會算，亦未提出會
    算證明文件，更未提出有以立委吳春雄家族工程款抵償之事實舉證，故其所言顯
    非事實，再者吳春雄家族於高雄為一望族，上訴人欲尋其出面作證應無困難，上
    訴人之請求顯無理由。
  (六)證人黃奕凱雖曾證稱「七十三年間與上訴人及其夫婿黃茂川，因被上訴人欠上訴
    人錢，一起去吳三豐之建設公司拿取四十萬元支票」等語，如此果係事實，上訴
    人自應就支票有否提示，及該支票確否為吳三豐建設公司開給上訴人以抵被上訴
    人丙○○之欠款，負舉證之責。
  (七)如七十三年間當事人果有結算尚欠九十二萬元未清償，當事人並協議願分其清償
    ，應即於結算當日即開立二張支票支付，然依系爭支票號碼並未連續觀之，顯該
    二支票並未同時開立，亦即並無所謂結算之事實存在。
      理      由
一、上訴人主張：被上訴人丙○○於七十三年以前，即以週轉為由陸續向上訴人借款
    多次，或由被上訴人丙○○借款，或由被上訴人甲○○借款，還款均稱正常，惟
    於七十三年間，被上訴人丙○○所經營之水電生意不善，負債累累，財產遭人查
    封，上訴人知悉後不再借款，嗣與被上訴人結算後，被上訴人尚有九十二萬元未
    償，其中四十萬元，被上訴人係讓與其對前立委吳春雄家族開設之建設公司之工
    程款予上訴人收取，另五十二萬元因被上訴人要求延期，上訴人同意第一期應於
    七十三年七月三十日清償三十萬元，第二期應於七十三年十月三十日清償二十二
    萬元，並要求被上訴人連帶清償，故由被上訴人甲○○簽發面額各三十萬元及二
    十二萬元，由被上訴人丙○○背書之支票交予上訴人收執，惟面額三十萬元之支
    票屆期提示未獲兌現後，再由被上訴人丙○○簽發到期日為七十三年十月十日、
    面額三十萬元，由被上訴人甲○○背書之系爭本票一紙交付予上訴人，屆期提示
    仍未獲兌現，爰依借貸及連帶債務之法律關係，求為命被上訴人應連帶清償上訴
    人三十萬元，及自民國七十三年十月十一日起至清償日止，按年息百分之五計算
    之利息，及被上訴人應連帶清償上訴人二十二萬元，及自七十三年十月三十一日
    起至清償日止，按年息百分之五計算之利息之判決。
二、被上訴人則以：被上訴人之友人林丁番之妻李秋月於七十三年間透過被上訴人甲
    ○○之居間介紹向上訴人借得二十萬元，並由訴外人李秋月簽發同額二十萬之支
    票給上訴人收執，作為借款之憑據，惟當時上訴人稱林丁蕃及其妻李秋月既係被
    上訴人甲○○之朋友，且亦係本件借款之介紹人，上訴人又對訴外人林丁番夫婦
    不熟識，遂要求被上訴人甲○○在訴外人林丁番簽發之支票背書保證，豈料該支
    票屆期提示退票，上訴人卻追究被上訴人甲○○背書責任，並要求加利息返還，
    被上訴人甲○○始簽發票號ＧＳＡ0000000號到期日七十三年十月三十日
    、面額二十二萬元支票一紙，由被上訴人丙○○背書後交給上訴人收執，嗣後經
    上訴人提起請求給付票款，於原審法院審理中兩造協調同意以被上訴人對訴外人
    父子之會款債權，轉讓予上訴人抵銷十萬三千元之票款，故以十一萬七千元成立
    訴訟上之和解。又訴外人龍明塑膠企業有限公司負責人陳水能及陳振輝於七十三
    年四月二十日簽發票號ＮＨ0000000號面額三十萬元之支票一紙擬向被上
    訴人丙○○借款，並於支票上指明憑票支付給被上訴人丙○○，因被上訴人丙○
    ○無錢，始引薦其向上訴人借款，並將前開支票經被上訴人丙○○背書後交上訴
    人收執，以為借款之憑據，上訴人並將該票提示存入其在高雄市第一信用合作社
    三民分社帳戶內，惟因屆期退票，上訴人遍尋不著訴外人陳水能、陳振輝，且因
    訴外人陳水能、陳振輝亦因違反票據法逃匿中，上訴人始向被上訴人丙○○追索
    票款，被上訴人丙○○應允於七十三年七月三十日以前還款，並簽發發票人為甲
    ○○、票號ＧＳＡ0000000號、面額三十萬元支票一紙，並由被上訴人丙
    ○○背書後支付予上訴人，以換回訴外人陳振輝等人簽發之支票，嗣因被上訴人
    甲○○簽發之前開支票已於七十三年七月十七日拒絕往來，上訴人遂於七十三年
    八月八日要求被上訴人丙○○另簽發系爭本票交其收執，雖被上訴人丙○○積欠
    上訴人票款，然並未向上訴人借款等語，資為抗辯。
三、上訴人主張其執有被上訴人丙○○簽發甲○○背書之系爭本票，及被上訴人甲○
    ○簽發被上訴人丙○○背書之系爭支票，屆期提示均未獲兌現，上訴人就系爭本
    票及系爭支票前已依票據關係聲請對被上訴人二人發支付命令，經被上訴人二人
    聲明異議視為起訴，系爭本票業經判決上訴人勝訴確定，系爭支票則經上訴人與
    被上訴人甲○○成立訴訟上和解，並對被上訴人丙○○撤回起訴之事實，為被上
    訴人所不爭執，並經原審法院調閱該院七十四年度訴字第五七五一號給付票款事
    件卷宗核閱屬實，復有原審法院七十四年度訴字第五八四七號民事判決書、七十
    四年訴字第五七五一號和解筆錄、判決確定證明書、系爭支票及本票各一件為證
    ，固堪信為真實，惟被上訴人否認兩造間有借款關係，經查：
  (一)按稱消費借貸者，謂當事人約定，一方移轉金錢或其他代替物之所有權於他方，
    而他方以種類、品質、數量相同之物返還之契約，民法第四百七十四條定有明文
    。金錢借貸屬要物契約，應由貸與人就交付金錢之事實負舉證之責，最高法院六
    十九年台上字第三五四六號判例可資參照。又當事人主張有金錢借貸關係存在，
    須就其發生所具備之特別要件即金錢之交付及借貸意思表示一致負舉證之責任，
    若僅證明有金錢之交付，未證明借貸意思表示互相一致者，尚不能認有錢借貸關
    係存在，最高法院八十一年台上字第二三七二號判決可資參照。又支票為無因證
    券，支票債權人就其取得支票之原因固不負證明之責任，惟執票人既主張支票係
    發票人向伊借款而簽發交付，以為清償方法，發票人復抗辯其未收受借款，消費
    借貸並未成立，則就借款已交付之事實，應由執票人負舉證責任，最高法院七十
    三年第一次民事庭會議決議(二)足資參酌。而民事訴訟如係由原告主張權利者，應
    先由原告負舉證之責，若原告先不能舉證，以證實自己主張之事實為真實，則被
    告就其抗辯事實即令不能舉證，或其所舉證據尚有瑕疵，亦應駁回原告之請求，
    最高法院十七年上字第九一七號判例可參。
  (二)本件上訴人主張被上訴人向其借款之事實，固據其提出系爭支票及本票各一紙為
    證，惟被上訴人抗辯其未向上訴人借款，亦未收受借款等語，而證人即上訴人之
    夫黃茂川雖於原審到庭證述：「被告在七十三年以前向原告借款，原告交現金予
    被告時伊在場」等語（見原審卷第六六頁反面），證人即上訴人之女兒黃珊茹於
    本院證述：「七十三年五月間結算」「借款時在場親眼看見」云云，惟證人黃茂
    川、黃珊茹分別為上訴人之丈夫、女兒，關係極為密切，自難期待證人黃茂川、
    黃珊茹為真實之證述，上開證人之證言尚難遽信。證人余學勳之證言並無法確定
    係被上訴人前往上訴人家中借款，證人黃奕凱之證言則證稱其不清楚兩造間有借
    貸關係，上開證人之證言均不足採為有利上訴人之證據。此外，上訴人復無法舉
    證證明兩造間有成立借貸之意思表示及金錢之交付，不得僅憑被上訴人簽發系爭
    本票及支票，及在系爭本票及支票上背書，逕認兩造間借貸關係之存在。
  (三)被上訴人請求傳訊證人龔尚正、謝永森證述：伊等為原告承作水電工程款，曾聽
    被上訴人丙○○稱工程款要抵債務，但抵銷何種債務，伊等並不清楚等語，雖未
    能證明被上訴人主張以水電工程款抵銷票款之事實，又經本院向高雄市第一信用
    合作社三民分社（現已改制為高新銀行）函查上訴人或其夫黃茂川之帳戶亦未曾
    於七十三年間提示票號0000000號、面額三十萬元支票之紀錄，此有高新
    銀行八十八年三月三十一日高新銀（八八）三民字第八號函一紙在卷足參，被上
    訴人之抗辯固無足採，惟上訴人既無法就兩造間金錢之交付及借貸意思表示一致
    舉證以實其說，自不能因被上訴人之抗辯不足採，即遽認上訴人之主張為實在。
  (四)上訴人主張兩造於七十三年間結算，被上訴人尚有九十二萬元之債務未清償，兩
    造並協議願分期清償云云，茍屬實在，則被上訴人依理應即於結算當日開立二張
    支票交付上訴人，惟查本件系爭二張支票號碼並未連續，顯該二張支票並未同時
    開立，足證上訴人所謂兩造於七十三年間結算云云，並非事實。
四、綜據上述，上訴人依據借貸及連帶債務之法律關係，訴請被上訴人應連帶清償上
    訴人三十萬元，及自民國七十三年十月十一日起至清償日止，按年息百分之五計
    算之利息，及被上訴人應連帶清償原告二十二萬元，及自七十三年十月三十一日
    起至清償日止，按年息百分之五計算之利息，即非正當，不應准許，原審據此為
    上訴人敗訴判決，並無違誤，上訴意旨求予廢棄改判，非有理由，應予駁回。
五、據上論結：本件上訴為無理由，合依民事訴訟法第四百四十九條第一項、第七十
    八條，判決如主文。
中      華      民      國    八十九    年    三    月      二十九      日
                                      臺灣高等法院高雄分院民事第三庭
~B1審判長法官  王憲義
~B2法      官  張明振
~B3法      官  賴玉山
右為正本係照原本作成。
不得上訴。
中      華      民      國    八十九    年     三   月      三十一      日
~B法院書記官  邱麗莉
                                                                        Ａ


司法院資訊處製作；財團法人民間司法改革基金會備份。
